臺灣高等法院高雄分院民事判決　　　　　　94年度上字第46號
上　訴　人　丙○○
　　　　　　己○○
共　　　同
訴訟代理人　康進益律師
　　　　　　王國論律師
被上訴人　　中國農民銀行股份有限公司
法定代理人　戊○○
訴訟代理人　何曜男律師
　　　　　　辛○○
上列當事人間請求確認租賃關係不存在事件，上訴人對於民國94
年1 月26日臺灣高雄地方法院93年度訴字第1447號第一審判決提
起上訴，本院於94年8月3日言詞辯論終結，判決如下：
    主      文
上訴駁回。
第二審訴訟費用由上訴人負擔。
    事實及理由
一、被上訴人主張：上訴人丙○○於民國（下同）76年12月間提
    供其所有如附表編號1 、2 所示之土地（下稱系爭土地），
    為被上訴人辦理如附表所示之最高限額抵押權登記。嗣上訴
    人丙○○於79年間向被上訴人借款新台幣（下同）1 億2,00
    0 萬元，因丙○○屆期未依約清償，伊即向台灣高雄地方法
    院（下稱高雄地院）聲請核發支付命令確定在案（86年度促
    字第38076 號），並向高雄地院聲請就系爭土地及地上建物
    強制執行以受償（91年度執字第39113 號執行事件）。詎上
    訴人己○○於強制執行程序中，向高雄地院執行處陳報其早
    於75年間即與丙○○就系爭土地及地上建物訂定租賃契約，
    供其作為養雞場之用，高雄地院執行處因此於拍賣公告附表
    之備註欄上，註記有租賃關係存在及拍定後不點交等文字，
    致經2 次減價拍賣及特別拍賣仍無人應買。實則丙○○就系
    爭土地設定抵押權時，已出具無租賃情事存在之承諾書，伊
    亦曾派員至現場勘明並無第三人使用系爭土地，足見上訴人
    就系爭土地及地上建物所為之租賃契約應屬通謀虛偽意思表
    示而無效，而此租賃關係存在與否顯會影響投標人之意願，
    致伊有受侵害之危險等情，爰請求確認上訴人間就系爭土地
    及地上建物之租賃關係不存在。原審為被上訴人勝訴判決，
    被上訴人於本院為駁回上訴之聲明。
二、上訴人則以：己○○自75年間起，即向丙○○租用系爭土地
    及地上建物供作為養雞場之用，租賃期限為75年12月30日至
    95年12月30日，並以丙○○於70年間向己○○及其父借款而
    未清償之欠款抵償租金，且租約係成立於75年12月30日，因
    82年間租賃標的物之土地重劃變更地段地號才重寫租約。系
    爭土地上的雞隻確是上訴人己○○所飼養。上訴人丙○○在
    經營餐廳，不可能經營養雞場。又自70幾年開始上訴人己○
    ○就是養雞協會的會員。而用電證明、購買飼料證明亦可證
    明上訴人間有租賃關係。再丙○○積欠己○○3 千萬元，上
    訴人己○○不可能受僱於丙○○，是伊等之租賃關係確實存
    在等語，資為抗辯。並於本院聲明：(一)原判決廢棄。(二)駁回
    被上訴人在第一審之訴。
三、兩造不爭執之事實：
  (一)上訴人丙○○於76年12月間提供系爭土地，陸續為被上訴人
    辦理如附表所示之最高限額抵押權登記，上訴人丙○○於79
    年間向被上訴人借款1 億2,000 萬元。
  (二)上訴人丙○○屆期未依約清償借款，被上訴人向高雄地院聲
    請核發支付命令確定在案，並向高雄地院聲請就系爭土地及
    地上建物強制執行以受償，惟己○○於強制執行程序中，陳
    報其於75年間起即與丙○○就系爭土地及地上建物定有租賃
    契約，高雄地院執行處因此於拍賣公告附表之備註欄上，註
    記有租賃關係存在及拍定後不點交等文字，而經2 次減價拍
    賣及特別拍賣均無人應買。
  (三)借據、他項權利證明書、抵押權設定契約書、承諾書及切結
    書。
四、本件兩造所爭執之處，應在於上訴人間就系爭土地所為之租
    約是否基於通謀虛偽意思表示？
  (一)本件被上訴人主張上訴人就系爭土地所為之租約係基於通謀
    虛偽意思表示，而為無效等情，業據提出承諾書2 份及營運
    計劃書、借款計劃書、養雞計劃書各1 份，並舉證人蘇水源
    、羅堅芳、曾啟龍、金松風為證，經查：
  1.上訴人丙○○於79年向被上訴人借款而辦理上開抵押權設定
    登記時，曾出具承諾書承諾系爭土地確係自用，並無出租、
    出借或其他負擔之情事，且同意系爭土地上之地上建物若於
    日後辦理保存登記，亦願追加為上開抵押權之標的等情，有
    卷附上訴人丙○○親簽之承諾2 紙為證（原審(一)卷第51、52
    頁），上訴人雖辯稱：79年10月11日上訴人丙○○出具之承
    諾書，內容係被上訴人事先打字完成，所提供坐落之土地空
    白未載，然上訴人亦予以簽章，足徵上訴人確未詳細閱讀內
    容云云，惟查，上訴人於79年10月11日出具2 份承諾書，其
    中1 份雖係記載同意系爭土地上之地上建物若於日後辦理保
    存登記，亦願追加為上開抵押權之標的等語，惟亦將坐落地
    號詳為記載（原審(一)卷第52頁），則另1 份承諾書承諾系爭
    土地確係自用，並無出租、出借或其他負擔之情事，當係指
    上開地號土地而言，且又係同時提出，自無再重覆記載系爭
    土地地號之必要，上訴人所辯丙○○未詳細閱讀內容云云，
    自不足採。
  2.上訴人丙○○借款時於79年9 月20日出具之養雞計劃書表示
    供其本人養雞之用，有該養雞計劃書可稽（本院卷第174 頁
    ）；又其另出具之營運計劃書及借款計劃書均載稱雞場聘僱
    專人管理，此亦有卷附營運計畫書及借款計畫書可證（原審
    (二)卷第54、55頁），而上訴人丙○○亦自承：「我在75年前
    確實有在養雞，所以銀行人員問我有無在養雞時，我就說有
    。」等語（原審(一)卷第113 頁），且上開營運計劃書及借款
    計劃書既均載明其自有養雞場均係聘僱專人管理等語，足認
    系爭土地確係上訴人丙○○自行使用作為養雞場，而無出租
    情事。是上訴人己○○辯稱：丙○○在經營餐廳，不可能經
    營養雞場云云，尚無可採。縱令上訴人己○○有養雞之事
    實，亦不能證明上訴人間就系爭土地確有租賃關係存在。
  3.又被上訴人於借款當時曾派員至現場勘明並無第三人使用系
    爭土地，已據證人蘇水源證稱：「79年底左右丙○○來借款
    的時候，他先提供如附表土地燕巢鄉○○段和鳥松鄉○○段
    土地的養雞計畫而向我們銀行借錢，我到現場看，現場的確
    有養雞，丙○○表示雞舍是他的，雞隻也是他養的，之後我
    們就按照我們貸款的程序辦理貸款。」「因為我們一般到現
    場去勘察，土地是丙○○的，丙○○說雞隻是他養的，現場
    的人也沒有人反對。」「如果土地有出租的時候，才會記載
    在估價表上，如果沒有出租的時候，就不需要記載，對保的
    時候，我們會請借款人提出土地沒有出租的承諾書。」等語
    ；證人羅堅芳證稱：「79年間借款的事情我不知道，我是在
    80 年 續約的時候才接辦的，接辦此案件時，我是和上訴人
    丙○○的連帶保證人莊榮源一起去系爭土地勘察的，那土地
    上有養很多雞，我有問莊榮源先生這些雞是不是你們自己養
    的，他回答：是，他也有說土地上的雞舍是他們的，而且也
    有提到土地沒有租給別人。而且當時丙○○有簽無租賃承諾
    書，莊榮源也有在導勘切結書上面簽名。」「我們去勘察的
    時候，他們回答土地沒有出租，雞隻是他們養的，所以沒有
    請他們提出飼養證明。」等語；證人曾啟龍證稱：「我是在
    81 年 底82年初因為丙○○續約，我才瞭解本案情形。」「
    本件如遇到要續約或者是增貸我們都要到現場去看一下如附
    表所示系爭土地，是莊榮源帶我我到現場去看，我也是看到
    很多隻雞，他說那是丙○○養的雞，雞舍也是丙○○的。」
    等語；證人金松風證稱：「79年底丙○○來借錢，丙○○是
    為了養雞來借錢，我也有到現場去看，他有表示雞舍是丙○
    ○的，雞隻也是丙○○養的。」等語（本院卷第80至84頁）
    屬實。
  4.綜上，被上訴人主張上訴人就系爭土地所為之租約係基於通
    謀虛偽意思表示而為無效，堪予採信。
  (二)上訴人雖提出租賃契約書2 紙，證明租賃關係存在云云（原
    審(二)卷第317 、318 頁，下稱瓊中段租約及美山段租約），
    惟查：
  1.上訴人主張租約係成立於75年12月30日，而渠等於82年間因
    租賃標的物之土地重劃變更地段地號而重寫租約云云，然查
    ，關於美山段土地租約部分，其租賃標的物記載為高雄縣鳥
    松鄉○○段17地號等共計11筆土地（原審(一)卷第317 頁）；
    惟系爭美山段土地係於81年間始經土地重測，重測前為高雄
    縣鳥松鄉○○○段，此有土地登記謄本在卷可稽（原審(一)卷
    第320 、321 頁），則75年間尚未經過土地重測，並無美山
    段之地段名稱存在，即美山段租約係記載81年間重測後之新
    地段地號；而在另1 份關於瓊中段土地租約中，則仍記載土
    地重測前之地號即吊雞林段（原審(一)卷第318 頁），而未更
    正為重測後之新地號即瓊安段，證人（即上開租約之見證人
    ）張清吉於原審初則證稱：2 張租約不是同一時間所書寫，
    僅美山段租約是因地號變更，而於82年重新寫的等語；而其
    於聽聞丙○○陳稱：82年間2 張租約均有重寫等語後，又改
    證稱：82年間好像有在2 張契約書上蓋章等語（原審(二)卷第
    8 、12頁），則張清吉之證述前後不符，自無可採。足認該
    2 份租約均非真正。
  2.上訴人自承2 份租約均係在82年間因地號變更而重新書立等
    語（原審(二)卷第83頁）。則系爭瓊中段土地於81年間亦有因
    土地重測而變更地號（即原瓊子林段變更為瓊中段、原吊雞
    林段變更為瓊安段），然該瓊中段租約竟仍記載土地重測前
    之地號即吊雞林段，而未更正為重測後之新地號即瓊安段，
    倘上訴人真係因土地重測產生地號變更，才於82年書立2 紙
    新租約，顯不可能僅更正美山段租約，而不更正瓊中段租約
    ，足見上訴人辯稱係因土地重測而重寫租約云云，顯與常情
    有違，亦不足採。
  3.再土地重測雖會造成地號有所變更，然土地登記謄本均會有
    明確記載，衡情於土地租賃契約之當事人間，如無任何租賃
    條件之變更，通常不會僅因地號變更而重新訂立新約；況瓊
    中段租約之租賃標的物如以重測前之地號記載，亦僅有1之1
    及20地號係屬吊雞林段，其餘1032至1041地號部分均係瓊子
    林段，該租約卻全部錯寫為吊雞林段，以該租約期限長達20
    年，押租金高達200 萬元觀之，租賃標的物此重要之點竟記
    載如此草率，亦不符常情；是上訴人所提上開2 紙租約應係
    虛偽訂立，而不足為上訴人2人間成立租賃關係之證明。
  4.又上訴人己○○對於如何支付租金一節陳稱：丙○○早於70
    年間即曾向己○○及其父借款，故上開租約之押租金及租金
    均係以欠款抵償，而未現實交付等語；惟其等就前開所述之
    借貸關係並未提出任何證據證明。而上訴人己○○於原審先
    則陳稱：被上訴人曾派員叫我將租金繳給他們，我表示要被
    上訴人通知丙○○後才願意將租金繳給他們，因為我不能繳
    兩次租金等語（原審(一)卷第89頁），依其語意應係有於現實
    上支付租金與丙○○之事實；然原審請其提出繳租之相關資
    料或憑證後，又改稱自75年起押租金及租金均係以丙○○對
    其之債務抵繳等語（原審(二)卷第84頁），前後所述不符，難
    認其租約為真正。至上訴人丙○○雖於84年間將名下土地設
    定抵押權與己○○之配偶及母親等語，並據提出土地登記謄
    本及丙○○開立與己○○之支票6 紙為證，惟此僅能證明丙
    ○○與己○○及其家人間有金錢上之往來，尚難證明上訴人
    間上開租約為真正。
  5.至證人丁○○證稱：自79年起曾將雞飼料送至系爭土地上之
    養雞場，均係與己○○交涉等語，證人乙○○證稱：自79年
    起曾至系爭土地上之養雞場向己○○購買雞隻等語，證人庚
    ○○則證稱：自78年起即在己○○的養雞場作防疫工作，而
    證人甲○○則證稱：78、79年間曾至己○○於系爭土地上之
    養雞場安裝電風扇等語（本院卷第85至89頁），上開證人之
    證述，均僅能證明己○○最早自78年起即在系爭土地上之養
    雞場工作，而其係基於何種原因而在雞場工作（可能係受僱
    他人而管理養雞場，或與他人合夥經營），則屬無法證明。
    足見上開證人之證詞，均不足以證明上訴人己○○使用系爭
    土地之權源即係基於與丙○○間之租賃關係。上訴人己○○
    辯稱：丙○○積欠上訴人己○○3 千萬元，上訴人己○○不
    可能受僱於丙○○等語，縱令屬實，但亦不能執此而認上訴
    人己○○與丙○○間就系爭土地有租賃關係。至證人壬○○
    證稱：「（你如何得知己○○養雞的事情？）我是養雞協會
    高雄區的會長，我知道己○○是向海霸王租雞寮，至於他如
    何租，租約期間如何我都不清楚。」「（你怎麼知道己○○
    向丙○○租地養雞的？）我是聽說的」等語，則觀其證述內
    容僅屬聽聞而來，並非有親見與聞待證事實，其上開證述自
    不足為上訴人間成立租賃關係之證據。又上訴人提出以己○
    ○為申請人名義之畜牧設施動力用電證明及養雞協會會員名
    單等資料，亦僅能證明以己○○名義申請畜牧設施動力用電
    及己○○為養雞協會會員，尚不能證明上訴人間確有租賃關
    係存在。
  6.綜上，足見上訴人間就系爭土地所訂之租約係屬基於通謀虛
    偽意思表示而為無效，自堪認定。
五、綜上所述，被上訴人請求確認上訴人間就系爭土地及地上建
    物之租賃關係均不存在，為有理由，應予准許。原審為被上
    訴人勝訴之判決，並無不合。上訴意旨指摘原判決不當，求
    予廢棄改判，為無理由，應予駁回。
六、據上論結，本件上訴為無理由，依民事訴訟法第449 條第1
    項、第78條、第85條第1 項前段，判決如主文。
中　　華　　民　　國　　94　　年　　8 　　月　　17　　日
                                 民事第五庭
                                     審判長法官  蔡明宛
                                     法      官  黃科瑜
                                     法      官  曾錦昌
以上正本證明與原本無異。
如對本判決上訴，須於判決送達後20日內向本院提出上訴狀，其
未表明上訴理由者，應於上訴後20日內向本院提出上訴理由書（
均須按他造當事人之人數附繕本）。上訴時應提出委任律師或具
有律師資格之人之委任狀，並依附註條文規定辦理。
中　　華　　民　　國　　94　　年　　8 　　月　　17　　日
                                     書  記  官  王婉蓉
附註：
民事訴訟法第466 條之1 ：對於第二審判決上訴，上訴人應委任
律師為訴訟代理人，但上訴人或其法定代理人具有律師資格者，
不在此限。
附表：
┌─┬─────────────────────┬────────────┬─────────────────┐
│編│請求確認租賃權不存在之土地地號            │上開土地重測前之地號    │上開土地抵押權設定日期、種類及權利│
│號│（即提供設定抵押權之土地地號）            │                        │範圍                              │
│  │及地上建物                                │                        │                                  │
├─┼─────────────────────┼────────────┼─────────────────┤
│1 │一土地地號：高雄縣燕巢鄉○○段534、535、53│高雄縣燕巢鄉○○○段1042│(一)76年12月5 日設定共同擔保最高限額│
│  │  7、543、544、549、550、552、553 地號及瓊│、1043、1041、1040、1040│  540萬元之抵押權                 │
│  │  安段2、3地號土地（其中瓊安段2 地號土地應│-1、1033、1033-1、1032-1│(二)79年10月15五日設定共同擔保最高限│
│  │  有部分為7914分之1000）                  │、1032及吊雞林段第1-1、2│  額3,600萬元之抵押權             │
│  │二地上建物：未保存登記之雞舍、儲藏室及浴所│0地號土地               │(三)82年11月26日設定共同擔保最高限額│
│  │  （查封登記建號為高雄縣燕巢鄉○○段第59、│　　　　　　　　　　　　│  1,860萬元之抵押權               │
│  │  163建號）                               │　　　　　              │(四)84年7 月22日設定共同擔保最高限額│
│  │                                          │                        │  2,000萬元之抵押權               │
├─┼─────────────────────┼────────────┼─────────────────┤
│2 │一土地地號：高雄縣鳥松鄉○○段17、18、19、│高雄縣鳥松鄉○○○段第10│(一)76年12月1 日共同擔保最高限額660 │
│  │  20、29、30、31、32、39、42、44地號      │99、108、1097-3、1110、1│  萬元之抵押權                    │
│  │二地上建物：未保存登記之倉庫及住宅        │107、1108、108-1、109、1│(二)79年10月12日設定共同擔保最高限額│
│  │  （查封登記建號為高雄縣燕巢鄉○○段第268 │10、1103、1106地號土地  │  3,600萬元之抵押權               │
│  │  建號）                                  │　　　　　　　　　　　　│(三)82年11月24日設定共同擔保最高限額│
│  │                                          │　　　　　　　　　　　  │  2,240萬元之抵押權               │
│  │                                          │                        │(四)84年7 月19日設定共同擔保最高限額│
│  │                                          │                        │  2,000萬元之抵押權               │
└─┴─────────────────────┴────────────┴─────────────────┘
